臺灣高雄地方法院民事判決　九十二年度婚字第四七二號
　　原　　　告　乙○○
　　訴訟代理人　楊雪貞律師
　　複　代理人　林夙慧律師
　　被　　　告　甲○○
　　　　　　　　　　　　　　.
右當事人間請求離婚事件，經本院於民國九十三年四月二十日言詞辯論終結，判決如
左：
    主      文
准原告與被告離婚。
訴訟費用由被告負擔。
    事實及理由
一、被告經合法通知，未於言詞辯論期日到場，查無民事訴訟法第三百八十六條各款
    所列情形，依原告之聲請，由其一造辯論而為判決。
二、原告起訴主張：被告為印尼華僑，民國五十八年間以僑生身份來台讀書，因而與
    原告相識、相戀，兩造並於六十三年六月二十三日結婚，約定在台灣共同生活，
    六十五年、六十七年間長女、次女相繼出生後，兩造即因個性不合時有勃谿，遂
    自行協議離婚，惟並未辦理離婚登記，被告於協議離婚後即帶同長女、次女返回
    印尼定居，七十年間被告回心轉意，又返回台灣與原告同住，並於七十一年間生
    下長子梁宇曜，此後原告幾乎每年或隔年均利用休假日前往印尼探視被告及子女
    ，然而被告僅曾於七十八年間原告父喪時，回台參加喪禮，又於八十年間因子宮
    肌瘤回台就醫，此外兩造即鮮少聯絡，八十四至八十六年間兩造均未聯繫，八十
    九年九月間原告前往印尼探視子女時因與被告發生爭執，兩造又整整二年未曾聯
    絡，九十一年十月間兩造所生長女自美國回新加坡就業時過境台灣，原告請長女
    寄發電子郵件詢問被告是否同意離婚，惟遭被告拒絕，嗣被告於九十一年十二月
    一日突然返台一星期，但在此期間兩造亦無良好互動，被告於返回印尼後亦未再
    與原告聯絡，音訊全無。回顧兩造之婚姻生活，原告總是孤單一人，與被告實際
    共同生活期間僅結婚前幾年，自被告於七十一年間再次返回印尼後，兩造即甚少
    見面往來，甚至曾有數年未互相聯絡，兩造之婚姻早已名存實亡，而無維持之可
    能與必要，為此爰依民法第一千零五十二條第一項五款及同條第二項規定，請求
    擇一判決兩造離婚等語（見卷第六七頁），並聲明如主文所示。而被告經合法通
    知，既未到庭，亦未提出書狀作何聲明或陳述。
二、按離婚依起訴時夫之本國法及中華民國法律，均認其事實為離婚原因者，得宣告
    之，但配偶之一方為中華民國國民者，依中華民國法律，涉外民事法律適用法第
    十四條定有明文。經查，本件原告為中華民國國民，被告為印尼國民，業經本院
    依職權調閱本院六十三年度證字第四三九號結婚公證事件卷證，查閱屬實，揆諸
    前開規定，本件離婚事件自應適用夫之本國法即中華民國法律，合先敘明。
三、原告主張之前揭事實，業經其提出戶籍謄本二份、結婚登記申請書影本一件、結
    婚公證書影本一件為證（見卷第九至十頁、第二五至二六頁），並有證人即原告
    母親梁李越喬到庭證稱：「兩造婚後曾與我同住約二年多，當時我幫被告帶孩子
    ，被告去上班，‧‧‧被告是在兩造的大女兒三歲的時候就帶著孩子回印尼，我
    娘家在印尼，‧‧‧我在我哥哥去世之後就沒有再去過印尼，被告則到現在都沒
    有回來過。原告和我生病去開刀的時候，被告也都沒有來電致意，兩造在台灣同
    住時，經常為了被告要回印尼一事爭吵，被告也常常說要離婚‧‧‧」等語（見
    卷第三十頁），本院復依職權調閱兩造之入出境紀錄及被告之入出境登記表，查
    知自七十一年至七十八年間，被告曾分別於七十二年九月二十日、七十三年十月
    二十二日、七十七年八月二十三日以觀光名義入境我國，停留時間約僅一日，自
    七十八年至八十一年期間，被告則分別於七十八年六月二十一日、七十八年十一
    月十五日、八十年六月二十一日、八十一年六月十九日入境我國，每次停留的時
    間分別為三星期、十天、十九天、四天，被告於八十一年六月二十三日出境後，
    一直到九十一年十二月一日才又再次入境我國，在我國境內停留七日，而於九十
    一年十二月八日出境，此後即未再入境我國，以上分別有內政部警政署九十二年
    九月二十二日警署外字第０九二０一三０三七一號函覆入出境登記表、內政部警
    政署入出境管理局九十二年七月三十一日境信凡字第０九二００八六０五七號函
    覆入出境紀錄各一件在卷可稽（見卷第七七至九七頁、第七一至七四頁），而原
    告自七十三年六月起即前往印尼探親，每次停留之時間約二十天到三十天不等，
    期間多係在六、七月間，則有內政部警政署入出境管理局九十二年六月十九日境
    信凡字第０九二００六五八八三號函覆出入境紀錄在卷供參（見卷第三七至四一
    頁），雖原告自七十三年六月起迄九十二年三月四日止，每年均有多次入出境紀
    錄，惟原告陳稱伊自八十九年九月起即未再前往印尼，伊於九十二年一月十日、
    二月二十七日出境均係前往澳門，並提出機票及訂位紀錄二件為證（見卷第六七
    頁），經本院依原告所陳報之被告印尼地址送達，則因查無此人而遭退件（見卷
    第一０四頁），綜觀前揭證據資料，堪認被告於七十一年間返回印尼後，其來台
    與原告同居之次數僅八次，其中停留逾一星期之次數僅有三次，而原告自七十三
    年六月起至八十九年九月止，每年均前往印尼探親一次，每次停留之時間約二十
    天到三十天不等，是兩造自七十一年被告返回印尼迄今二十二年間，其實際共同
    生活之日數約僅六十餘日，原告主張其與被告聚少離多，情感日漸淡薄，偶有共
    同生活，亦無良好互動乙節，核與前開證據資料相符，堪信屬實。
四、按有民法第一千零五十二條第一項以外之重大事由，難以維持婚姻者，夫妻之一
    方得請求離婚，此觀民法第一千零五十二條第二項前段之規定自明。又民法親屬
    編修正前，第一千零五十二條就裁判離婚原因，原採列舉主義，於七十四年六月
    三日修正公布時，乃參酌外國破綻主義離婚法之精神，在同條增列第二項「有前
    項以外之重大事由，難以維持婚姻者，夫妻之一方，得請求離婚」之規定，其立
    法本旨，乃以同條第一項各款列舉之離婚原因，過於嚴格，故增列第二項，即夫
    妻一方之事由，雖不備同條第一項所列各款之要件，祇須按其事由之情節，在客
    觀上，確屬難以維持婚姻生活者，亦在得請求裁判離婚之列。而婚姻以雙方共同
    生活、相互扶持為目的，並以深摯情感為基礎，如夫妻雙方婚姻生活之感情基礎
    業已破裂，且客觀上亦難以期待其回復者，即可認有難以維持婚姻之重大事由，
    而無強求其繼續維持婚姻關係之必要。又「民法第一千零五十二條第二項但書規
    定難以維持婚姻之重大事由，應由夫妻之一方負責者，僅他方得請求離婚，係為
    求公允而設，故難以維持婚姻之重大事由，夫妻雙方均須負責時，應比較衡量雙
    方之有責程度，僅許責任較輕之一方，得向責任較重之他方請求離婚，如雙方之
    有責程度相同時，則雙方均得請求離婚，始符公平」，最高法院亦著有九十年台
    上字第一九六五號判決要旨足參。本院審酌：婚姻之締結係以誠摯之情感為基礎
    ，並以建立互愛、互信、互敬、互諒、相互扶助之圓滿家庭生活為其最終目的，
    本件兩造自六十三年六月二十三日結婚迄今固已三十年，然而期間聚少離多，其
    自七十一年迄今之實際共同生活日數更僅六十餘日，證人即原告母親梁李越喬復
    證稱，兩造結婚之初確係約定在台灣共同生活，被告在台灣亦有工作，然而被告
    經常吵著要回印尼，被告在回印尼後也很少來電關心原告與原告家人之生活等語
    ，已如前述，足見被告非不能在台灣生活，而被告不顧原告反對，執意帶同子女
    返回印尼後，既未主動與原告聯繫，亦不積極返台探視原告，對原告在台生活不
    聞不問，縱任兩造之情感日益淡薄，被告對兩造婚姻裂隙之所生自非無責；惟原
    告母親之娘家位在印尼，業經證人梁李越喬證述如前，則原告與印尼並非全無地
    緣、血緣關係，原告自七十三年起亦每年固定返回印尼探視被告及子女，足見原
    告對於兩造婚姻之維繫係處於主動、積極之地位，然原告自八十九年九月起，即
    不再前往印尼探視被告，亦未主動與被告聯繫，對被告在印尼之生活漠不關心，
    甚至未能查報被告位於印尼住所之正確地址，可見原告自八十九年九月起即已喪
    失再與被告維繫婚姻之意欲，並刻意與被告疏離，致其間僅存之情感基礎喪失殆
    盡，故原告對兩造婚姻情感基礎之破裂亦應負責。本件兩造建立婚姻之誠摯情感
    基礎既已破裂，再不能相互扶持，其締結婚姻、建立圓滿家庭之最終目的顯然無
    法達成，兩造復各自堅持己見，不願屈就前來我國或前往印尼與他方共同生活，
    是在客觀上亦難期待其能回復婚姻之圓滿狀態，任何人倘處於同一境地，亦將喪
    失維繫婚姻之意欲，揆諸前引法條暨說明，本件兩造對其婚姻破裂、終致無法回
    復乙節既應同負其責，則兩造均得請求離婚，從而，原告依民法第一千零五十二
    條第二項規定請求判決離婚，於法自無不合，應予准許。
五、據上論結：原告之訴，為有理由，依民事訴訟法第三百八十五條第一項前段、第
    七十八條，判決如主文。
中　　　華　　　民　　　國　　九十三　　年　　　五　　　月　　　四　　　日
                              臺灣高雄地方法院家事庭
~B審判長法官　朱玲瑤
~B法　　　官　黃悅璇
~B法　　　官　賴文姍
右為正本，係照原本作成。
如不服本判決，應於送達後廿日內，向本院提出上訴狀。
中　　　華　　　民　　　國　　九十三　　年　　　五　　　月　　 　四　　 日
~B法院書記官　黃國忠
